【裁判字號】    95,裁,1708
【裁判日期】    950807
【裁判案由】    平均地權條例
【裁判全文】
最  高  行  政  法  院  裁  定
                                     95年度裁字第01708號
抗  告  人  乙○○
            丁○○
            己○○
            丙○○
            壬○○
            丑○○
            癸○○
            子○○
            戊○○
            辛○○
            庚○○
            甲○○
上列抗告人因與相對人臺北市政府間平均地權條例事件，對於中
華民國94年11月8日臺北高等行政法院92年度訴字第5632號裁定
提起抗告，本院裁定如下︰
    主  文
抗告駁回。
抗告訴訟費用由抗告人負擔。
    理  由
一、按抗告法院認抗告為不合法或無理由者，應為駁回抗告之裁
    定。
二、抗告人在原審起訴意旨略以：坐落臺北市○○區○○段1小
    段114號（原地號臺北市士林區三角埔三角埔小段608號）及
    臺北市○○區○○段3小段609號（原地號為臺北市士林區三
    角埔三角埔小段608之2號）（下稱系爭土地）原係臺北縣政
    府公有土地，於民國（下同）34年間由臺北縣政府連同其他
    30筆耕地出租予三角埔協同組合，供原種米栽種之用。賴蕃
    薯、賴榮月為該組合成員，自34年起即承租使用上開耕地，
    按期繳納租金。賴蕃薯、賴榮月死亡，其遺留承租耕地由其
    2人之子即伊等人共同耕作，迄至80年間，因相對人將系爭
    土地劃為體育場用地，進行天母運動場之徵收補償，相對人
    因無償撥用取得系爭土地，抗告人依法申請相對人補償地價
    ，竟遭相對人被告以90年6月28日府教八字第9007166700號
    函，以無租約存在為由拒絕補償，提起訴願，亦遭決定駁回
    ，爰依平均地權條例第11條第3項規定，求為判決：1.訴願
    決定及原處分。2.應命相對人作成給付抗告人新臺幣2億3,7
    60萬元及自81年9月18日起至清償日止，按年息百分之5計算
    之利息之行政處分云云。案經原審以：抗告人既主張其為系
    爭土地承租人，依平均地權條例第11條第3項規定，請求給
    付地價補償費，則為私法關係。況抗告人以其為系爭土地承
    租人，向臺灣臺北地方法院民事庭，依平均地權條例第11條
    第3項規定就系爭土地之地價補償費提起民事訴訟，業經最
    高法院94年7月22日94年度台上字第1346號民事判決認該事
    件係屬普通法院權限確定，目前發回臺灣臺北地方法院繫屬
    中，有上開判決附卷可稽。從而本件並非行政訴訟之範圍，
    抗告人誤向無審判權之行政法院起訴，為不合法，爰依行政
    訴訟法第107條第1項第1款之規定，裁定駁回等由，資為判
    斷之論據。
三、本院按：「依法徵收或照價收買之土地為出租耕地時，除由
    政府補償承租人為改良土地所支付之費用，及尚未收穫之農
    作改良物外，應由土地所有權人，以所得之補償地價，扣除
    土地增值稅後餘額之三分之一，補償耕地承租人。」「前項
    補償承租人之地價，應由主管機關於發放補償或依法提存時
    ，代為扣交。」、「公有出租耕地依法撥用時，準用前二項
    之規定，補償承租人；所需經費，由原管理機關負擔。但為
    無償撥用者，補償費用，由需地機關負擔。」平均地權條例
    第11條定有明文。由上規定可知，依法徵收或撥用時，對耕
    地承租人所為改良土地費用及尚未收穫之農作改良物之補償
    ，係因公權力之行使，致耕地承租人受有特別損失之補償制
    度，此部分固屬公法關係，如對補償機關之核估之補償費不
    服，應循行政爭訟程序請求救濟。然關於以補償地價扣除土
    地增值稅後餘額三分之一補償承租人部分，上開規定則明訂
    應由土地所有權人為之，主管機關僅於發放補償或依法提存
    時，代為扣交。足認此部分法律關係存於耕地所有權人（即
    出租人）與承租人之間，尤其在出租人否認租約關係存在時
    ，該爭執屬於耕地租約成立與否之民事範疇，甚為顯然。同
    條第3項所定於公有出租耕地撥用時，準用前2項規定，於出
    租人與承租人對租約存在與否有所爭執時，同理亦屬私法上
    之紛爭，應由民事法院審理。是以原裁定以抗告人主張其為
    系爭土地承租人，依平均地權條例第11條第3項規定，請求
    給付地價補償費，屬於私法關係，行政法院依法無審判權等
    由，據以駁回抗告人在原審之訴，自無不合。次查在採訴訟
    二元化之我國，民事訴訟與行政訴訟分屬不同審判系統，不
    因我國行政訴訟新制擴大訴訟種類，而得逕將原屬民事審判
    事件變更為行政訴訟所轄，故抗告意旨謂行政訴訟新制施行
    後，為保護當事人實質之訴訟權益，本件應由行政法院審判
    為適當云云，自嫌無據而無足採。又查平均地權條例第11條
    第3項後段所定「補償承租人所需經費，由原管理機關負擔
    。但為無償撥用者，補償費用，由需地機關負擔。」係指原
    則上補償費由原管理機關即出租人負擔，無償撥用時始由需
    地機關代替出租人負擔，其本質上仍係依租賃關係所生之權
    利義務關係，該規定並非特別對審判權劃分之規定，故抗告
    意旨援引總統副總統選舉罷免法、公職人員選舉罷免法及國
    家賠償法對審判權之特別規定，以此推論平均地權條例第11
    條第3項後段之規定，亦屬立法者就審判權之特別規定，尚
    屬誤解而不足取。綜上；本件抗告難認有理由，應予駁回。
四、依行政訴訟法第104條、民事訴訟法第95條、第78條、第85
    條第1項前段，裁定如主文。
中    華    民    國    95    年    8     月    7     日
                  第四庭審判長法  官  高  啟  燦
                              法  官  黃  璽  君
                              法  官  廖  宏  明
                              法  官  楊  惠  欽
                              法  官  林  樹  埔
以  上  正  本  證  明  與  原  本  無  異
中    華    民    國    95    年    8     月    8     日
                              書記官  彭  秀  玲


司法院資訊處製作；財團法人民間司法改革基金會備份。
